【裁判字號】    89,易,433
【裁判日期】    900525
【裁判案由】    偽造文書等
【裁判全文】
臺灣彰化地方法院刑事判決                          八十九年度易字第四三三號
    公  訴  人  臺灣彰化地方法院檢察署檢察官
    被      告  甲○○
    被      告  乙○○
    被      告  戊○
    選任辯護人  陳建良律師
    被      告  庚○○
    被      告  丙○○
    選任辯護人  吳光陸律師
                楊傳珍律師
右列被告因偽造文書等案件，經檢察官提起公訴 (八十八年度偵字第七七三九號、八
十九偵字第一三九六號)，本院判決如左：
    主  文
甲○○共同連續明知為不實之事項，而使公務員登載於職務上所掌之公文書，足以生
損害於公眾及他人，處有期徒刑陸月，如易科罰金，以參佰元折算壹日。
乙○○、戊○、庚○○、丙○○共同明知為不實之事項，而使公務員登載於職務上所
掌之公文書，足以生損害於公眾及他人，均處有期徒刑參月，如易科罰金，各以參佰
元折算壹日。乙○○、戊○皆緩刑參年。
    事  實
一、甲○○於民國（下同）八十五年二月九日，向辛○○借款新台幣（下同）二百萬
    元，並簽發以八十六年二月九日為到期日之本票與辛○○，作為借款憑證，惟甲○○屆期未為清償，辛○○乃於八十八年一月七日間，持該紙本票向本院聲請核
    發支付命令，經於八十八年二月十二日送達與債務人甲○○後，甲○○未於法定
    期限內提出異議，而於同年三月八日確定。詎甲○○於收到該支付命令後，唯恐
    其所有權利範圍五分之一、坐落彰化縣福興鄉○○段第一三一二號土地，及權利
    範圍三分之一、坐落彰化縣員林鎮○○段五一二之七號土地將遭辛○○查封拍賣
    ，竟基於意圖損害辛○○債權及偽造文書之概括犯意，先與和其有前揭偽造文書
    犯意聯絡之庚○○及丙○○，在明知其並未向庚○○借款五百萬元下，竟偽造假
    債權，於八十八年三月五日，向彰化縣員林地政事務所，申請將其所有之前開坐
    落福興鄉○○段第一三一二地號、面積０點二二七一０三公頃、權利範圍五分之
    一之建地，設定五百萬元之抵押權與庚○○；復與其母戊○及其兄乙○○共同基
    於前揭之犯意聯絡，明知其與戊○未向乙○○借款二千萬元，竟偽造假債權，於
    八十八年三月十一日，向彰化縣員林地政事務所，申請將其所有之前揭坐落員林
    鎮○○段五一二之七地號、權利範圍三分之一之土地，設定二千萬元之抵押權與
    乙○○，致使不知情之承辦公務員，分別於同年、月十一日及十八日，將此等不
    實之事項登載於職務上掌管之土地登記簿公文書上，足生損害於地政機關對土地
    登記管理之正確性及辛○○債權之求償。
二、案經被害人辛○○訴請臺灣彰化地方法院檢察署檢察官偵查起訴。
    理  由
一、訊據被告甲○○固不否認有向告訴人辛○○借得前述之二百萬元，且其與丙○○
    、庚○○均不否認甲○○與庚○○間，並無五百萬元之債權、債務關係，但甲○○卻將其所有之前開土地，設定五百萬元之抵押權與庚○○之事實；而被告甲○○、乙○○、戊○亦不否認甲○○與乙○○間，並無確切之二千萬元之債權、債
    務關係，但甲○○卻將其所有之前揭土地設定二千萬元之抵押權與乙○○等事實
    。惟其等均矢口否認有何使公務員登載不實及損害債權之犯行，甲○○辯稱：伊
    確曾向丙○○借款五百萬元，伊有當場簽發本票與丙○○，且伊曾向乙○○借地
    貸款，而乙○○亦曾為其另一筆三百七十萬元之貸款當連帶保證人，故經換算後
    ，伊約欠乙○○二千萬元云云；丙○○則辯稱：伊確曾多次借錢給被告甲○○，
    其中五十萬元為被告庚○○所有，另一百萬元係己○○所有、二十五萬六千元為
    丁○○所有，其餘為其資金或甲○○欠伊之代書費用及利息，伊係後來發現甲○○周轉困難，始要求甲○○把土地設定抵押權，以信託登記之方式登記與庚○○
    ，且本件抵押權設定係伊負責辦理等語；被告庚○○另辯說：伊係將五十萬元交
    與其婿丙○○運用，其餘的伊都不知情云云；戊○、乙○○亦辯稱：被告甲○○
    、戊○曾要被告乙○○將其所有之坐落彰化縣福興鄉○○段一三０八號土地，分
    割為一三０八號及一三０八之一號二筆後，將該一三０八地號部分借予被告甲○○併其原有之土地向彰化縣福興鄉農會貸款一千八百五十萬元，且乙○○另曾為
    甲○○擔保一筆三百七十萬元之借款，嗣因發覺被告甲○○財務吃緊，財產將被
    查封，乃要求設定抵押權以玆保障，且辛○○所取得之抵押權經強制執行後，已
    足獲受償，伊等並無損害其債權可言云云。惟查：
二、被告等人上開犯罪事實，業據告訴人辛○○指訴歷歷，復有土地登記簿謄本、他
    項權利證明書、抵押權設定契約書、本院支付命令及確定證明書、民事執行處通
    知及強制執行聲請狀在卷可相佐證；而被告甲○○、乙○○、戊○均不否認乙○○與甲○○間，並無確切之二千萬元債權、債務關係，僅推稱甲○○、戊○曾要
    求乙○○借地與甲○○據以向彰化縣福興鄉農會貸款，且乙○○另為甲○○一筆
    三百七十萬元之貸款充當連帶保證人云云，而查被告乙○○固有於八十六年七月
    廿四日，將其所有彰化縣福興鄉○○段一三０八號土地分割為一三０八號及一三
    ０八之一號二筆，並將其中一三０八地號部分併入被告甲○○原有之一三０六號
    土地，由被告甲○○於八十六年九月三日向彰化縣福興鄉農會貸款一千八百五十
    萬元，另被告戊○任連帶保證人等情事，固有彰化縣鹿港鎮地政事務所地價改算
    通知書等物及彰化縣福興鄉農會來函一份附卷可參，惟此僅能證明乙○○曾將該
    一三０八號土地移轉與甲○○，並無從得知其背後是否尚有其他原因關係；再被
    告乙○○於偵查中，曾具狀供稱其弟即被告甲○○如何負債累累而與其反目成仇
    、伊係順母意始出借該筆土地云云，然查被告甲○○分別於五十六年七月廿一日
    及六十九年五月十四日，即因贈與而取得本件系爭彰化縣員林鎮○○段五一二之
    七號土地三分之一及彰化縣福興鄉○○段一三一二號土地五分之一所有權，有土
    地登記簿謄本附卷可稽，為何被告甲○○捨其己有土地不加利用，反須輾轉透過
    其母即被告戊○向被告乙○○施壓「借地」貸款？再既係為甲○○貸款而設定抵
    押權，則乙○○大可逕以物上保證人名義，將其土地交與金融機構設定抵押、辦
   理貸款，何須迂迴其事，先將自己之土地分割，再將部分土地贈與甲○○，甲○○再將該地與自己之土地合併，始據以向福興鄉農會貸款，其過程非但複雜，更
    有贈與稅等稅賦之負擔，而乙○○將土地贈與後，更喪失所有權，以其自陳與甲○○早為財產權反目之情形研判，其實無自甘讓與該土地之理由，是其等此之所
    辯顯屬異常，就此，被告之辯護人雖為被告辯稱：甲○○所有之前開二筆土地因
    產權不明，無法向金融機構貸得款項等語，然其既無甚價值，為何被告於得知告
    訴人取得執行名義後，將對甲○○名下財產申請強制執行之際，確突然以該筆無
    甚價值之五一二之七地號土地，設定高達二千萬元之抵押權以充擔保，此舉豈不
    是與其此之所辯相互矛盾，自難僅憑八十六年間之土地移轉，即逕推論乙○○、
    甲○○二人間有借地之情事；又縱退而言之，其二人間果真有借地貸款之事實，
    然以彰化縣福興鄉○○段第一三０五號、一三０六號（包括原一三０六地號之一
    五０二平方公尺及一三０八地號之三五四０平方公尺）、一三一０號及一三一一
    號土地共一０八三二點七六平方公尺，尚且僅能抵押貸得一千八百五十萬元，被
    告乙○○竟宣稱該面積僅三五四０平方公尺之一三０八地號土地移轉當初即具有
    一千六百萬元以上之市價，實難謂有據，就此，被告之辯護人另為被告辯稱：被
    告於八十四年間，曾以每平方公尺四千五百六十元之代價，出賣同鄉同段相鄰近
    之一二七二地號土地，則以此換算，該筆一三０八號土地，應有一千六百萬元以
    上之市價等語，惟不動產價格在近年來年年滑落，所謂八十四年之市價，是否可
    用來比擬八十六年之市價，誠有可疑，再土地之價格甚帶有主觀之色彩，所謂一
    二七二地號土地之價格，是否可用來換算一三０八地號土地之價格，更有可議，
    是所謂有一千六百萬元以上之價值，無非係被告自己主觀之臆測，而其另提及之
    三百七十萬元連帶保證債務，亦屬尚未發生之債務，被告豈能以此自行認定之數
    額，據以向地政機關蒙混稱其二人間已有二千萬元之普通債權存在，是被告三人
    前開所辯顯係為己卸責之詞，均不足採信。至選任辯護人另為被告辯稱：告訴人
    係在八十八年四月十九日始取得支付命令確定證明書，而被告係在八十八年三月
    十一日即申請抵押權設定登記，非在所謂刑法第三百五十六條所規定之「將受強
    制執行之際」，且告訴人已對被告甲○○另一筆福興鄉○○段一三一三地號土地
    申請強制執行，經拍賣受賣得二百十八萬元，是告訴人已足受償，自無債權受損
    之情形等語。惟按支付命令，債務人未於法定期間（送達後二十日）內提出異議
    者，支付命令與確定判決有同一之效力，此民事訴訟法第五百二十一條定有明文
    ，是支付命令係以異議期間期滿日即具有強制執行名義之效力，非以法院寄發確
    定證明書時始發生，是辯護人此之辯護，顯有誤會，又被告甲○○係債務人，其
    對告訴人已申請支付命令裁定，應知之甚明，而戊○及乙○○分別為甲○○之母
    及兄，其等甲○○財務之窘境，亦知之甚詳，乙○○於偵查中，當檢察官訊其為
    何到八十八年才為抵押權設定時更明白表示：「因為到今年我知道甲○○土地要
    被查封，我要求保障才設定」（見偵查卷第三三頁正面），自不能以不知該支付
    命令已確定而生效，而推稱未有損害告訴人債權之認識，況該支付命令係在八十
    八年三月八日確定，而被告等人立即在同年、月十一日遞件申辦抵押權設定登記
    ，時間僅差三天，更足佐證被告等人實有脫產之意甚明；又告訴人雖已將被告甲○○另一筆一三一三地號土地強制執行拍賣得款二百十八萬元得以受償，然按刑
    法第三百五十六條損害債權罪之成立，係以「債務人於將受強制執行之際，意圖
    損害債權人之債權，而毀壞、處分或隱匿其財產」為要件，並不以債權人之債權
    實際上確受有損害為斷，是縱告訴人得因執行被告其他財產而受償，被告亦不能
    因此而免除其刑責，況依選任辯護人自己之結算，該筆拍賣金額於扣除執行等費
    用後，告訴人僅能取得約一百九十二萬元，亦不足完全清償其債權，是其此之辯
    護亦不足採為有利於被告之認定。是其等使公務員登載不實及損害債權之事實堪
    以認定。
三、又被告甲○○、丙○○故均辯稱其二人間確有五百萬元之債權、債務關係，甲○○辯稱：伊有當場簽發本票與丙○○云云；丙○○於本院審理時，更辯稱：其借
    與甲○○之四百多萬元中，除部分係其本人之資金及甲○○積欠之代書費用外，
    其餘五十萬元、一百萬元及二十六萬五千元，分別係其幕後之金主即其岳父庚○○、庚○○之子己○○、其妹丁○○所出，後因甲○○財務已陷周轉不靈之地步
    ，始要求甲○○將其土地以信託登記之方式，設定抵押權與庚○○云云。惟查：
    被告甲○○、丙○○二人雖堅稱其等間確有五百萬元之債權、債務關係，然其二
    人於檢察官就其等債權發生之情形偵訊時，甲○○供稱：伊係從八十五年間起至
    八十八年三月間止，向丙○○借了四百多萬元，利息為五釐或三釐，其中有一筆
    為三百萬元，是八十七年農歷年前借的，有預扣十多萬元利息云云；丙○○則稱
    ：伊有借錢給甲○○，其中一筆三百萬元是在八十七年三月十六日由其帳戶轉帳
    ，利息為八釐，扣除利息、分割合併之代書費後，實際匯給甲○○二百六十多萬
    元，八十七年六月十七日有借五十萬元給甲○○，扣掉利息後，付他三十二萬四
    千九百六十元云云，二人就借款之時間、利息之計算、付款之金額均語相出入，
    則雖丙○○有提出庚○○亞太商業銀行及其本人彰化縣福興鄉農會帳戶之存摺明
    細與匯款憑條，甲○○亦提出其鹿港鎮信用合作社之存摺影本及存款憑條，其中
    庚○○與甲○○之帳戶於八十七年三月十六日故有一筆二百六十八萬六千四百二
    十元之進出，然此僅能證明其等於當日有該筆金額之進出，惟其發生之原因，尚
    無從直接看出，況核其等前之所供，雙方就支付之金額互有出入，已如前述，且
    甲○○供稱其借款時有簽發本票與丙○○，然據丙○○於偵查中所提之本票影本
    所示，其借款之時間、本票之發票日與本票票號之順序卻前後出入，該紙三百萬
    元之本票票號，更與其他本票之票號大不相同，又丙○○於偵查中均未提及己○○與丁○○為該筆三百萬元借款之幕後金主，然其於本院審理時，卻突然提出此
    事，則其所述，誠屬可疑，自難因此而逕認此即其等所述之三百萬元借款；再縱
    認該筆二百六十八萬六千四百二十元係所謂三百萬元借款之支付，然據丙○○所
    提其本人與庚○○帳戶存摺影本中所勾數筆現金之提出而言，亦不能逕認該等款
    項均已交與甲○○，而該等款項與前之本票金額亦相出入（丙○○辯稱有預扣利
    息），且本票票號之順序與其所述借款時間及本票發票日，前後順序有出入，已
    見前述，是縱丙○○能證明有交二百六十八萬六千四百二十元與甲○○，惟此仍
    與所謂五百萬元借款互有出入，亦無從逕推認其二人間有所謂五百萬元借款之存
    在，是其主債權既有可疑，自更無所謂可信託設定抵押權登記可言，況抵押權之
    性質係屬擔保物權之一種，其發生、移轉及消滅，均從屬於主債權，則被告甲○○、丙○○既堅稱係丙○○將錢借與甲○○，則該筆借款之主債權人為丙○○，
    為何丙○○不自行登記為主債權人，反以其自稱之信託登記之方式迂迴登記與庚○○？若謂庚○○有出五十萬元，係幕後之金主，然尚有己○○、丁○○各出一
    百萬元及二十五萬五千元，為何丙○○捨出資較多之己○○，卻獨厚庚○○？再
    抵押權係從屬物權，應無單獨脫離主債權而成為得以信託之財產權之適用，況被
    告丙○○係從事土地代書為業，其當熟悉不動產之移轉、設定，依土地法第四十
    三條之規定之精神，均須辦理登記，然其並未將其所謂信託登記抵押權與庚○○
    之事實辦理登記，是其前之所辯，均屬臨訟卸責之詞，委不足採。至庚○○辯稱
    ：一切均係丙○○在辦理，伊並不知情云云，惟辦理抵押權設定，尚須庚○○之
    證件及印鑑證明等物，則該等物件，若非庚○○親手交與丙○○，丙○○何從據
    以辦理？是其於事發後推稱不知情，應係為己卸責之詞，亦無可採。是被告甲○○、丙○○、庚○○等人此之使公務員登載不實之犯行亦堪認定，應與乙○○、
    戊○併依法予以論科。
三、核被告甲○○、乙○○、戊○所為，係犯刑法第二百十四條之使公務員登載不實
    罪嫌及第三百五十六條之損害債權罪；被告丙○○、戊○係犯同法第二百十四條
    之使公務員登載不實罪。被告等人就所犯刑法第二百十四條之罪部分，有犯意之
    聯絡及行為之分擔，均為共同正犯。而被告乙○○、戊○雖非債務人，但其二人
    與有特定身分之被告甲○○共同犯同法第三百五十六條之罪，依刑法第三十一條
    第一項之規定，仍應論為共同正犯。被告甲○○先後二次使公務員登載不實犯行
    ，時間緊接，所犯構成要件相同，顯係基於概括之犯意反覆為之，應依連續犯之
    規定論以一罪，並依法加重其刑。而甲○○、乙○○與戊○就所犯前揭二罪間，
    有具方法結果之牽連關係，應從一重之使公務員登載不實罪處斷。另公訴人認被
    告丙○○、庚○○前揭犯行，涉與甲○○共犯損害債權罪等語，固非無據，然查
    告訴人係在八十八年三月八日前揭支付命令確定後取得執行之名義，而被告三人
    早在同年、月五日即申辦上開抵押權之設定登記，此與刑法第三百五十六條所謂
    「將受強制執行之際」規定之要件有間，應無從依該條規定論處，是公訴人此之
    起訴容有未洽，惟此與其等前揭所犯同法第二百十四條之罪有牽連犯之裁判上一
    罪關係，已如前述，爰不另為無罪之諭知。爰分別審酌被告等人犯罪之動機、目
    的、方法、手段、品行、所得利益、所生危害，甲○○積欠告訴人債務，不知善
    與告訴人協調處理，反牽扯親人，助其脫產，其心態及作法均值非議，及其等犯
    後之態度，乙○○、戊○於案發後，已自行塗銷前開抵押權登記等一切情狀，分
    別量處如主文所示之刑，並諭知易科罰金之折算標準，以示懲儆。末查被告乙○○、戊○前均未曾受有期徒刑以上刑之宣告，此有臺灣彰化地方法院檢察署刑案
    資料查註紀錄表一紙在卷可稽，其經此教訓，應知警惕而無再犯之虞，所宣告之
    刑，認以暫不執行為適當，併予宣告緩刑三年，以勵自新。
據上論斷，應依刑事訴訟法第二百九十九條第一項前段、刑法第二十八條、第三十一
條第一項、第五十六條、第二百十四條、第三百五十六條、第四十一條第一項、第七
十四條第一款、罰金罰鍰提高標準條例第一條前段、第二條，判決如主文。
本案經檢察官吳憲明到庭執行職務。
中      華      民      國      九十      年      五    月    二十五    日
                                臺灣彰化地方法院刑事第一庭
                                    法      官  葛  永  輝
右正本證明與原本無異。
如不服本判決，應於判決送達後十日內向本院提出上訴狀( 須附繕本 )。
告訴人或被害人對於判決如有不服具備理由請求檢察官上訴者，其上訴期間之計算係
以檢察官收受判決正本之日期為準。
   法院書記官  謝  惠  雯
中      華      民      國      九十      年      五    月    二十九    日
刑法第二百十四條
明知為不實之事項，而使公務員登載於職務上所掌之公文書，足以生損害於公眾或他
人者，處三年以下有期徒刑、拘役或五百元以下罰金。
刑法第三百五十六條
債務人於將受強制執行之際，意圖損害債權人之債權，而毀壞、處分或隱匿其財產者
，處二年以下有期徒刑、拘役或五百元以下罰金。


司法院資訊處製作；財團法人民間司法改革基金會備份。
